臺灣臺北地方法院民事判決
110年度訴字第2296號
原      告  鍾佳翰  

訴訟代理人  廖香    
被      告  王文芬  
訴訟代理人  楊婷鈞律師
被      告  羅淑英（即林家孚之遺產管理人）

上列當事人間請求確認優先購買權存在事件，本院於民國110年1
2月23日言詞辯論終結，判決如下：
    主      文
原告之訴駁回。
訴訟費用由原告負擔。
    事實及理由
一、原告主張：本院民事執行處（下稱執行法院）以109年度司
    執字第81171號強制執行事件（下稱系爭執行事件）拍賣林
    家孚所有門牌號碼臺北市○○區○○街000號2樓房屋（下稱系爭
    房屋），由被告於民國110年2月23日拍定。惟系爭房屋坐落
    伊所有臺北市○○區○○段○○段000○000地號土地（權利範圍均
    全部，下稱系爭土地）上，依民法物權編施行法（下稱物權
    施行法）第8條之5第2、3、5項規定，基地出賣時，專有部
    分之所有權人無基地應有部分或應有部分不足者，及專有部
    分出賣時，基地之所有權人無專有部分者，均有依相同條件
    優先承買之權利，以貫徹民法第799條第5項規定專有部分與
    基地之權利同屬一人所有不可分離之立法意旨，俾促進物之
    有效利用，並維護區分所有建物之價值，故依物權施行法第
    8條之5第5項規定，伊就系爭房屋有優先承買權。又林家孚
    自102年起透過其舅舅黃信良每月給付伊新臺幣（下同）6,3
    00元之土地租金，伊與林家孚間成立租賃契約，且黃良信同
    意由伊與賴錦添就系爭房屋簽訂租賃契約，由伊收取每月9,
    000元租金，再扣除伊應收取之70%土地租金6,300元，再將
    剩餘30%之2,700元交付黃良信作為建物分得之租金，伊與林
    家孚就系爭房屋亦有租賃關係，依土地法第104條第1項規定
    ，伊就系爭房屋有優先購買權等語。並聲明：確認原告就系
    爭房屋有優先購買權存在。
二、被告則以：原告於100年10月26日經法院拍賣程序取得系爭
    土地及坐落其上之臺北市○○區○○街000號1樓房屋（下稱1樓
    房屋），其為基地之所有權人，且已有建物專有部分，顯非
    物權施行法第8條之5第5項所指無專有部分之基地所有人。
    又土地法第104條規定有租賃關係之基地所有權人，係指「
    租地建物」之出租人而言，系爭房屋於56年9月21日第1次登
    記，原告則於100年10月26日拍賣取得系爭土地及1樓房屋，
    與上開規定先就基地有租賃等法律關係而後建屋，建屋後有
    出賣土地或房屋之情形有別，且系爭房屋係區分所有建築物
    ，經濟上重在區分所有建物各別專有部分與坐落基地持分之
    一致，並不在整體區分所有建物與基地全部間之合一利用，
    故本件應無土地法第104條規定之適用。是原告依物權施行
    法第8條之5第5項、土地法第104條第1項規定主張優先購買
    權存在，洵屬無據等語，資為抗辯。並聲明：原告之訴駁回
    。
三、查1樓房屋及系爭房屋為4層樓建物之區分所有建物而坐落系
    爭土地上，系爭土地及1樓房屋原為林家浮之母林黃淑昭所
    有，系爭房屋為林家孚所有，原告於100年10月26日經法院
    拍賣程序取得系爭土地及1樓房屋所有權，嗣執行法院以系
    爭執行事件拍賣系爭房屋，由被告於110年2月23日拍定等情
    ，有本院拍賣公告、土地及建物登記謄本及異動索引等件為
    證（本院卷第67至70、97至101、209至230頁），並經本院
    調取系爭執行事件卷宗核閱無訛（本院卷第237至264頁），
    且為兩造所不爭執，堪信屬實。
四、得心證之理由：
　㈠按確認法律關係之訴，非原告有即受確認判決之法律上利益
    者，不得提起之，民事訴訟法第247條第1項前段定有明文。
    又所謂即受確認判決之法律上利益，係指法律關係之存否不
    明確，原告主觀上認其在法律上之地位有不安之狀態存在，
    且此種不安之狀態，能以確認判決將之除去者而言，若縱經
    法院判決確認，亦不能除去其不安之狀態者，即難認有受確
    認判決之法律上利益（最高法院52年台上字第1240號判決意
    旨參照）。本件被告為系爭執行事件拍賣系爭房屋之拍定人
    ，原告主張其有優先購買權存在，然為被告所否認，足認兩
    造間就原告之優先購買權存否不明確，致原告主觀上認其在
    法律上之地位有不安之狀態存在，且此不安之狀態能以確認
    判決除去，是原告請求確認伊就系爭房屋有優先購買權存在
    ，有即受確認判決之法律上利益。
　㈡有關原告得否依物權施行法第8條之5第5項規定，就系爭房屋
    主張優先承買權：
　⒈按民法物權編修正施行前，區分所有建築物之專有部分與其
    所屬之共有部分及其基地之權利，已分屬不同一人所有或已
    分別設定負擔者，其物權之移轉或設定負擔，不受修正之民
    法第799條第5項規定之限制。區分所有建築物之基地，依前
    項規定有分離出賣之情形時，其專有部分之所有人無基地應
    有部分或應有部分不足者，於按其專有部分面積比例計算其
    基地之應有部分範圍內，有依相同條件優先承買之權利，其
    權利並優先於其他共有人。區分所有建築物之專有部分，依
    第2項規定有分離出賣之情形時，其基地之所有人無專有部
    分者，有依相同條件優先承買之權利，物權施行法第8條之5
    第2、3、5項定有明文。又同條第5項規定就區分所有建築物
    之專有部分，依第2項規定有分離出賣之情形時，係規定限
    於其基地之所有人無專有部分始能優先承買，所稱「基地之
    所有人」，於立法理由中謂係專指區分所有建築物之基地所
    有人中就區分所有建築物尚無專有部分者而言，與同條第3
    項就區分所有建築物之基地依前項規定有分離出賣時，係規
    定：區分所有建築物其專有部分之所有人無基地應有部分或
    應有部分不足者，於按其專有部分面積比例計算其基地之應
    有部分範圍內，有依相同條件優先承買之權利，二者條件不
    同，顯係立法者有意區別，而非立法疏漏（最高法院103年
    度台抗字第300號裁定意旨參照）。
　⒉本件原告不僅為基地即系爭土地之所有人，就其上建物亦有1
    樓房屋之專有部分，已如前述，核與物權施行法第8條之5第
    5項規定優先承買權之要件須區分所有建築物之基地所有人
    中就區分所有建築物尚無專有部分之情形，尚屬有間。且該
    條第5項使無專有部分之基地所有人得優先承買分離出賣之
    專有部分，亦僅在減少基地所有人無任何專有部分之情形，
    非以使基地所有人取得與其基地應有部分相對應比例之專有
    部分為目的，自無適用或類推適用基地分離出賣而應計算基
    地應有部分與建築物專有部分及共同部分面積比例是否相足
    之餘地。是原告主張伊得依物權施行法第8條之5第5項優先
    承買，自屬無據。
　㈢有關原告得否依土地法第104條第1項規定，就系爭房屋主張
    優先購買權：
  ⒈按基地出賣時，地上權人、典權人或承租人有依同樣條件優
    先購買之權；房屋出賣時，基地所有權人有依同樣條件優先
    購買之權；其順序以登記之先後定之，土地法第104條第1項
    定有明文。查該條項後段所謂「房屋出賣時，基地所有權人
    有依同樣條件優先購買之權」，係承同條項前段規定「基地
    出賣時，地上權人、典權人或承租人有依同樣條件優先購買
    之權」之旨趣而來，故依其一貫之文義，所謂「基地所有權
    人」當係指為基地設定地上權、出典或出租之土地所有權人
    而言，故該項後段所謂房屋出賣時，基地所有權人有依同樣
    條件優先購買之權，係指基地所有權人為房屋用地設定地上
    權、典權或有租賃關係之情形，於地上權人、典權人或承租
    人之房屋出賣時，有依同樣條件優先購買之權，申言之，必
    須房屋所有人與基地所有人間，具有地上權、典權或租賃關
    係為前提要件，並非任何基地所有權人均有此權利（最高法
    院69年台上字第945號、70年台上字第1538號、78年台上字
    第483號判決意旨、臺灣高等法院暨所屬法院68年度法律座
    談會民事類第19號研討意見參照）。
　⒉原告主張林家孚自102年起透過黃信良每月給付伊6,300元之
    土地租金，伊與林家孚間成立租賃契約，且黃良信同意由伊
    與賴錦添就系爭房屋簽訂租賃契約，由伊收取每月9,000元
    租金，再扣除伊應收取之土地租金6,300元，伊得依土地法
    第104條第1項規定優先購買云云，並提出房屋租賃契約書、
    存入憑條為證（本院卷第27至35、169至181頁）。惟上開租
    約為原告以每月租金9,000元出租系爭房屋予賴錦添，並註
    明「租金分配：土地所有權人70%，建物所有權人30%。由土
    地所有權人鍾佳翰向承租人收取再分配」，及記載「建物所
    有權人代表人：黃良信」（本院卷第35頁），上開存入憑條
    則為原告將均為7,800元之款項存入黃良信帳戶（本院卷第1
    69至173頁），原告則稱同棟公寓2、3、4樓房屋分別為林家
    孚3兄弟所有，均由伊出租他人，每月給付該2、3、4樓房屋
    租金共7,800元至黃良信帳戶（本院卷第167頁）；是上開租
    約及存入憑條僅能認林家孚同意系爭房屋由原告出租予賴錦
    添，原告再將向賴錦添收取之每月租金9,000元分配30%給林
    家孚，惟不能證明林家孚與原告間就系爭土地成立租賃契約
    ，原告既非基地出租人，於林家孚之系爭房屋出賣時，自不
    能主張依土地法第104條第1項規定優先購買。原告另辯稱伊
    將上開租金30%即2,700元交付黃良信作為建物分得之租金，
    伊與林家孚就系爭房屋亦有租賃關係，伊得依土地法第104
    條第1項規定優先購買云云。惟依上開說明，該條項後段所
    謂房屋出賣時，基地所有權人有依同樣條件優先購買之權，
    係指基地所有權人為房屋用地設定地上權、典權或有租賃關
    係之情形，於地上權人、典權人或承租人之房屋出賣時，有
    依同樣條件優先購買之權，則基地所有權人承租房屋，並無
    該條項後段之適用；況依原告所提上開租約及存入憑條，僅
    能認原告與賴錦添就系爭房屋成立租賃契約，原告再將向賴
    錦添收取之租金9,000元分配30%即2,700元給林家孚，業如
    前述，自不能證明林家孚與原告間就系爭房屋成立租賃契約
    。是原告主張伊得依土地法第104條第1項優先承買，亦屬無
    據。
五、綜上所述，原告請求確認其就系爭房屋有優先購買權存在
　　，為無理由，應予駁回。
六、本件事證已臻明確，兩造其餘攻擊防禦方法及所提證據，經
    審核後認為均不足以影響本判決之結果，爰不逐一論列，併
    此敘明。
七、訴訟費用負擔之依據：民事訴訟法第78條。
中　　華　　民　　國　　111 　年　　1 　　月　　13　　日
                  民事第六庭    法　官　蕭清清
以上正本係照原本作成。
如對本判決上訴，須於判決送達後20日內向本院提出上訴狀。如
委任律師提起上訴者，應一併繳納上訴審裁判費。
中　　華　　民　　國　　111 　年　　1 　　月　　13　　日
                                書記官  林家鋐